臺灣高等法院民事判決　　　　　　　　　　　　　　　　九十三年度上字第三七號
　　上　訴　人　乙○○
　　訴訟代理人　徐東昇律師
　　　　　　　　李宗輝律師
　　被 上訴 人　丁○○
當事人間確認債權不存在等事件，上訴人對於中華民國九十二年十一月十四日臺灣臺
北地方法院九十二年度訴字第二五二六號第一審判決提起上訴，本院於九十三年八月
三十一日言詞辯論終結，判決如下：
    主      文
上訴駁回。
第二審訴訟費用由上訴人負擔。
    事實及理由
甲、程序方面：
    本件被上訴人丁○○經合法通知，未於言詞辯論期日到場，核無民事訴訟法第三
    百八十六條各款所列情形，爰依上訴人之聲請，由其一造辯論而為判決。
乙、實體方面：
一、本件上訴人主張：訴外人財團法人新象文教基金會（下稱新象基金會）前於民國
    八十六年十月及十一月間積欠訴外人零點壹廣告有限公司（下稱零點壹公司）廣
    告費用合計新台幣（下同）五百零二萬三千一百七十五元，因新象基金會無法清
    償，先由上訴人代為清償零點壹公司二十五萬元後，零點壹公司之法定代理人即
    被上訴人希望由任新象基金會董事長之上訴人代為處理，上訴人除以自有坐落於
    淡水鎮○○段六地號土地所有權應有部分二十四分之七，設定六百萬元之最高限
    額抵押權予被上訴人，供作擔保，同時經過議價後，被上訴人同意上訴人於八十
    六年十二月三十一日簽發票面金額為四百二十四萬九千一百四十五元，受款人為
    零點壹公司，到期日為八十七年二月八日之本票（下稱第一張本票），代新象基
    金會清償前揭廣告費用。嗣為擔保其對新象基金會之債權，上訴人又於八十七年
    一月十日簽發票面金額四百四十四萬九千一百四十五元、受款人為被上訴人、到
    期日為八十七年二月八日之本票交付被上訴人（下稱第二張本票），供作第一張
    本票之擔保。結果第一張本票於八十七年二月八日未能兌現，經上訴人清償零點
    壹公司五萬元，暨經被上訴人同意加計遲延利息後，上訴人於八十七年二月十日
    簽發票面金額為四百二十五萬九千二百四十元，受款人為零點壹公司、到期日為
    八十七年二月十三日之本票（下稱第三張本票），上訴人所交付之第三張本票八
    十七年二月十三日無法兌現，乃再清償零點壹公司二十五萬元。詎被上訴人未返
    還第一、二張本票，竟持第二、三張本票為債權憑據對上訴人聲請拍賣抵押物強
    制執行，被上訴人並經台灣士林地方法院獲分配執行案款六百五十八萬二千二百
    八十八元。然就第二張四百四十四萬九千一百四十五元之本票，兩造並無債權債
    務關係存在，就第三張四百二十五萬九千二百四十元之本票，扣除上訴人已清償
    之五十五萬元後，應為三百七十萬九千二百四十元，被上訴人對超過三百七十萬
    九千二百四十元部分，對上訴人無請求權存在，為此請求判決確認被上訴人持
    有上訴人於八十七年一月十五日所簽發，以被上訴人為受款人，票面金額四百四
    十四萬九千一百四十五元，到期日為八十七年二月八日之第二張本票債權不存在
    ，暨上訴人於八十七年二月十三日所簽發，以零點壹公司，為受款人，票面金額
    四百二十五萬九千二百四十元，到期日為八十七年二月十三日之本票，就其超過
    三百七十萬九千二百四十元部分，票據權利不存在。又被上訴人聲請拍賣抵押
    物，獲得分配六百五十八萬二千二百八十八元，就超過三百七十萬九千二百四十
    元部分，應返還上訴人，爰依民法第一百七十九條及第一百八十四條之規定，請
    求判命被上訴人應返還二百八十七萬三千零四十八元予上訴人，並自九十二年五
    月八日起至清償日止，按週年利率百分之五計算之利息等情。上開請求，原審判
    決上訴人敗訴，上訴人不服，提起上訴，並上訴聲明求為判決(一)確認被上訴人所
    持有上訴人於八十七年一月十五日所簽發，以被上訴人為受款人，票面金額四百
    四十四萬九千一百四十五元，到期日為八十七年二月八日之本票債權不存在；暨
    上訴人於八十七年二月十三日所簽發，以零點壹公司為受款人，並由零點壹公司
    背書轉讓予被上訴人，票面金額四百二十五萬九千二百四十元，到期日為八十七
    年二月十三日之本票債權，就其超過三百七十萬九千二百四十元部分，票據權利
    不存在。(二)被上訴人應給付上訴人二百八十七萬三千零四十八元，並自九十二年
    五月八日起至清償日止，按週年利率百分之五計算之利息。(三)上訴人願供擔保請
    准宣告假執行。(四)訴訟費用由被上訴人負擔。
二、被上訴人經合法通知，未於言詞辯論期日到場，亦未提出書狀作任何聲明或陳述
    。
三、兩造不爭之事實：
　　查本件兩造對於被上訴人持有上訴人簽發發票日為八十七年一月十五日，被上訴
  　人為受款人，票面金額為四百四十四萬九千一百四十五元，到期日為八十七年二
    月八日之本票（即第二張本票），及發票日為八十七年二月十日，以零點壹公司
    為受款人，票面金額為四百二十五萬九千二百四十元之本票，到期日為八十七年
    二月十三日之本票（即第三張本票）之事實，於原審均不爭執，自堪信為真實。
四、兩造爭執要旨：第二張四百四十四萬九千一百四十五元之本票其原因關係及舉證
    責任應由何人負擔，經查：
　　(一)按本票為文義證券及無因證券，本票上之權利義務，悉依票上所載文義定之，
　　　與其基礎之原因關係係各自獨立。本票上權利之行使，不以其原因關係存在為
  　　前題，從而執票人行使本票上之權利時，就其基礎之原因關係，確係有效存在
    　，並不負舉證責任。反之，若票據債務人自己與執票人間所存抗辯之事由，對
      抗執票人，依票據法第十三條規定意旨觀之，非法所不許，惟應由票據債務人
      就該抗辯事由負舉證之責任。上訴人主張被上訴人對第二張四百四十四萬九千
      一百四十五元本票之原因關係不存在，此張本票僅係擔保第一張本票之用，被
      上訴人對第二張四百四十四萬九千一百四十五元本票之本票債權不存在，即應
      由上訴人就此抗辯事由負舉證責任（本院暨所屬法院八十一年及八十六年法律
      座談會決議意旨參照）。
　　(二)上訴人主張第二張四百二十四萬九千一百四十五元之本票，係供作上訴人簽發
　　　，發票日為八十六年十二月三十一日，以零點壹公司為受款人，票面金額四百
  　　四十四萬九千一百四十五元，到期日為八十七年二月八日之本票（即第一張本
    　票）之擔保，而第一張四百二十四萬九千一百四十五元之本票，又係上訴人為
　　　處理新象基金會積欠零點壹公司廣告費用五百零二萬三千一百七十五元而簽發
  　　等語，並提出統一發票十紙影本、請款申請單影本、第一張本票影本為證（見
　    原審卷第十─十七頁）。然被上訴人否認上訴人所述前揭原因關係等語，且依
      上訴人所提統一發票及請款申請單，依形式上觀察，尚無從認定上訴人有代新
      象基金會處理對零點壹公司之廣告費用債務。且如第二張四百四十四萬九千一
      百四十五元之本票，係上訴人為擔保第一張本票而簽發，然第二張本票非如第
      一張本票以零點壹公司為受款人，而係簽發予被上訴人，且第一張本票之票面
      金額為四百二十九萬九千一百四十五元，第二張本票之票面金額為四百四十四
      萬九千一百四十五元，金額亦不相符。證人丙○○及甲○○雖到庭證述系爭第
      二張本票確為保證票，然查該二位證人主持均係上訴人之新象文教基金會之職
      員，非親手經辦其事，其傳聞證言難免偏頗，不足採信。此外，上訴人復未能
      再舉證證明第二張本票係其擔保第一張本票而簽發之情，其片面主張兩造間就
      第二張四百四十四萬九千一百四十五元之本票，無原因關係存在，故被上訴人
      對第二張本票之本票債權不存在，即無足取。
　　(三)再上訴人主張第一張本票未能於八十七年二月八日兌現，經上訴人清償零點壹
  　　公司五萬元後，並經被上訴人同意加計遲延利息後，上訴人再簽發第三張四百
　　　二十五萬九千二百四十元，以零點壹公司為受款人之本票，被上訴人對上訴人
　　　之債權，相當於第三張本票之金額即四百二十五萬九千二百四十元，扣除先後
  　　已清償之五十五萬元後，尚餘三百七十萬九千二百四十元，故被上訴人對第三
    　張本票就超過三百七十萬九千二百四十元之本票債權不存在等語，並提出第三
      張本票影本為證；但此亦為被上訴人所否認。查上訴人主張被上訴人對第三張
      四百二十五萬九千二百四十元本票，超過三百七十萬九千二百四十元之本票債
      權不存在，無非為已清償五十五萬元，然其主張分別於八十六年十二月十六日
      清償零點壹公司二十五萬元，八十七年二月八日清償零點壹公司五萬元、八十
      七年二月十三日清償零點壹公司二十五萬元一節，僅提出高吳森十二月十六日
      簽收二十五萬元之請款申請單影本為證，然該請款申請單僅可判斷由高吳森簽
      發，就為何簽此款項，甚而製作名義人為何人，亦無從認定，尚難為有利上訴
      人之認定，再上訴人主張另已清償五萬元、二十五萬元等情，復未能舉證證明
      之，其主張第三張本票已清償五十五萬元，故被上訴人對第三張四百二十五萬
      九千二百四十元本票，超過三百七十萬九千二百四十元之本票債權不存在等語
      ，亦無足取。
五、上訴人主張被上訴人嗣持第二、三張本票對上訴人聲請拍賣抵押物強制執行，主
    張債權原本金額為八百七十萬八千三百八十五元，利息金額一百七十七萬七千四
    百六十一元，經台灣士林地方法院於九十二年四月四日就被上訴人主張之債權原
　　本八百七十萬八千三百八十五元（即第二、三張本票之總金額），分配六百五十
  　八萬二千二百八十八元予被上訴人，但被上訴人對於上訴人之債權，相當於第三
    張本票之金額即四百二十五萬九千二百四十元，扣除被上訴人已清償五十五萬元
    後之金額，應為三百七十萬九千二百四十元，被上訴人就超過三百七十萬九千二
    百四十元部分，應返還上訴人，爰依民法第一百七十九條及第一百八十四條之規
    定，請求被上訴人返還二百八十七萬三千零四十八元予上訴人等語。查被上訴人
    以第二張四百四十四萬九千一百四十五元、第三張四百二十五萬九千二百四十五
    元之本票，對上訴人聲請本票裁定，經原審法院八十八年票字第七二二號裁定准
    予強制執行，嗣被上訴人即以本票裁定，向台灣士林地方法院聲請強制執行，經
    台灣士林地方法院以八十九年度執字第一一○二五號清償債務執行事件受理在案
    。台灣士林地方法院即依被上訴人之聲請拍賣上訴人所有台北縣淡水鎮○○段六
    號土地應有部分二十四分之七後，因無人應買，被上訴人遂以七百七十萬元聲明
    承受，並補繳差額一百萬一千零七十三元，最後被上訴人受償金額執行費九萬二
    千九百六十元，抵押權優先受償六百萬元、普通債權五十八萬二千二百八十八元
    之事實，為兩造於原審所不爭執，並經原審法院依職權調台灣士林地方法院八十
    九年執字第一一○二五號卷查核屬實，自堪信為真實。是被上訴人就第二、三張
    本票聲請強制執行，共受償六百五十八萬二千二百八十八元，然上訴人主張兩造
    間就第二張四百四十四萬九千一百四十五元之本票，無原因關係存在，被上訴人
    對第二張本票之本票債權不存在，及第三張本票已清償五十五萬元等情，未舉證
    以實其說，均無足取，已如前述，是其主張被上訴人對上訴人之債權應為三百七
    十萬九千二百四十元，被上訴人強制執行受償六百五十八萬二千二百八十八元，
    超過三百七十萬九千二百四十元部分，即二百八十七萬三千零四十八元，被上訴
    人無受領之法律上原因，或係侵害上訴人之權利，請求被上訴人返還，亦屬無據
    。
六、綜上，上訴人主張兩造間就第二張四百四十四萬九千一百四十五元之本票，無原
    因關係存在，被上訴人對第二張本票之本票債權不存在，及第三張本票已清償五
    十五萬元等情，均無足取，再其主張被上訴人對上訴人之債權應為三百七十萬九
    千二百四十元，故被上訴人強制執行受償六百五十八萬二千二百八十八元，超過
    三百七十萬九千二百四十元部分，即二百八十七萬三千零四十八元，被上訴人無
    受領之法律上原因，或係侵害上訴人之權利，請求被上訴人返還，亦屬無憑。從
    而，上訴人請求確認被上訴人持有上訴人於八十七年一月十五日所簽發，以被上
    訴人為受款人，票面金額四百四十四萬九千一百四十五元，到期日為八十七年二
    月八
　　日之本票，暨上訴人於八十七年二月十三日所簽發，以零點壹公司為受款人，票
  　面金額四百二十五萬九千二百四十元，到期日為八十七年二月十三日之本票，就
　　其超過三百七十萬九千二百四十元部分，票據權利不存在。並請求被上訴人應給
　  付上訴人二百八十七萬三千零四十八元，並自九十二年五月八日起至清償日止，
    按週年利率百分之五計算之利息，均無理由，原審判決上訴人敗訴，尚稱允洽，
    上訴論旨，仍執陳詞，指摘原判決不當，聲明廢棄改判，為無理由，應予駁回上
    訴。
丙、據上論結，本件上訴為無理由，依民事訴訟法第四百四十九條第一項、第七十八
    條、第四百六十三條、第三百八十五條第一項前段，判決如主文。
中　　　華　　　民　　　國　　九十三　　年　　十二　　　月  　十 　　　 日
                              民事第八庭
                                  審判長法  官　　鄭　三　源
                                        法  官    王　淇　梓
                                        法  官    郭　松　濤
正本係照原本作成。
如不服本判決，應於收受送達後二十日內向本院提出上訴書狀，其未表明上訴理由者
，應於提出上訴後二十日內向本院補提理由書狀（均須按他造當事人之人數附繕本）
上訴時應提出委任律師或具有律師資格之人之委任狀；委任有律師資格者，另應附具
律師資格證書及釋明委任人與受任人有民事訴訟法第四百六十六條之一第一項但書或
第二項（詳附註）所定關係之釋明文書影本。
中　　　華　　　民　　　國　　九十三　　年　　十二　　　月　　十四　　　日
　　　　　　　　　　　　　　　　　　　　書記官　　方　素　珍
附註：
民事訴訟法第四百六十六條之一（第一項、第二項）：
對於第二審判決上訴，上訴人應委任律師為訴訟代理人。但上訴人或其他法定代理人
具有律師資格者，不在此限。
上訴人之配偶、三親等內之血親、二親等內之姻親，或上訴人為法人、中央或地方機
關時，其所屬專任人員具有律師資格並經法院認為適當者，亦得為第三審訴訟代理人
。
